【裁判字號】    98,消債抗,301
【裁判日期】    980831
【裁判案由】    聲請更生程序
【裁判全文】
臺灣高雄地方法院民事裁定           98年度消債抗字第301號
抗  告  人  甲○○
上列當事人因消費者債務清理事件聲請更生，不服本院民國98年
4 月24日98年度消債更字第649 號裁定，提起抗告，本院裁定如
下：
    主  文
原裁定廢棄。
抗告人甲○○自民國九十八年八月三十一日下午四時起開始更生
程序。
命司法事務官進行本件更生程序。
    理  由
一、抗告意旨略以：抗告人之長女蘇羿嘉民國95年、96年之所得
    ，均係獎學金，並非固定收入，原審認定抗告人本身之收入
    ，加計長女之收入，平均每月有26,000元乙節，並非事實。
    抗告人每月收入扣除必要生活費用及扶養費後，所餘不足清
    償債務，實有不可歸責於聲請人之事由致履行協商有重大困
    難，為此提起抗告，請求廢棄原裁定，准許抗告人更生之聲
    請。
二、按債務人不能清償債務或有不能清償之虞者，得依消費者債
    務清理條例所定更生或清算程序，清理其債務。次按債務人
    無擔保或無優先權之債務總額未逾1,200 萬元者，於法院裁
    定開始清算程序或宣告破產前，得向法院聲請更生。再按於
    消費者債務清理條例施行前，債務人依金融主管機關協調成
    立之中華民國銀行公會會員，辦理消費金融案件無擔保債務
    協商機制與金融機構成立之協商，準用同條例第151 條第5
    項之規定，即債務人與金融機構協商成立者，不得聲請更生
    或清算，但因不可歸責於己之事由，致履行顯有重大困難者
    ，不在此限。又按法院開始更生程序之裁定，應載明其年、
    月、日、時，並即時發生效力。末按法院裁定開始更生或清
    算程序後，得命司法事務官進行更生或清算程序，必要時得
    選任律師、會計師或其他適當之自然人或法人一人為監督人
    或管理人，消費者債務清理條例第3 條、第16條第1 項、第
    42條第1 項、第45條第1 項、第151 條第5 項、第6 項分別
    定有明文。
三、經查：
  (一)抗告人於本件更生聲請前，已於95年6 月依金融主管機關協
    調成立之「中華民國銀行公會會員辦理消費金融案件無擔保
    債務協商機制」與國泰世華商業銀行股份有限公司（下稱國
    泰世華銀行）成立協商，抗告人應自95年6 月起，分120 期
    、零利率，每月10日以10,740元，依各債權銀行債權金額比
    例清償各項債務，至全部清償為止。抗告人嗣依清償協議，
    給付95年6 月起至97年5 月止之分期款，共24期，自97年6
    月起毀諾等情，有協議書、無擔保債務還款計畫及國泰世華
    銀行陳報狀所附繳款資料在卷可憑（原審卷第14、15頁、本
    院卷第44至46頁）。抗告人因尚有其他金融機構之債務未依
    「中華民國銀行公會會員辦理消費金融案件無擔保債務協商
    機制」一併於95年間協商，乃於消費者債務清理條例公布施
    行後，以書面向最大債權金融機構永豐信用卡股份有限公司
    （下稱永豐公司）請求協商債務清償方案，並表明共同協商
    之意旨，該行以「曾參與前置協商成立或銀行公會協商機制
    成立」為由退件，亦有協商退件通知函存卷可按（原審卷第
    18頁）。
  (二)按債務人對於金融機構因消費借貸、自用住宅借款、信用卡
    或現金卡契約而負債務，在聲請更生或清算前，應提出債權
    人清冊，以書面向最大債權金融機構請求協商債務清償方案
    ，並表明共同協商之意旨。債務人與金融機構協商成立者，
    不得聲請更生或清算。但因不可歸責於己之事由，致履行顯
    有重大困難者，不在此限，消費者債務清理條例第151 條第
    1 、5 項定有明文。聲請人雖曾於消費者債務清理條例施行
    前，與無擔保或無優先權債務之部分債權銀行成立協商，約
    定每月償還10,740元、零利率、分120 期至全部債務清償為
    止。抗告人自陳目前每月所得來源係租金收入10,000元、低
    收入戶補助10,000元、殘障補助4,000 元，共計24,000元，
    有郵局存摺影本、證明書（本院卷10、11、42頁）附卷可參
    ，應可採信。惟觀之抗告人郵局存簿影本所示，抗告人另有
    項目榮民退輔、委發款項、補發款項等收入，經本院依職權
    函詢匯款單位，高雄縣大樹鄉公所雖函稱：該所查悉抗告人
    係屬身心障礙者，依高雄縣大樹鄉身心障礙者三節慰問金自
    助條例每年三節發放慰問金1,000 元等語；行政院國軍退除
    役官兵輔導委員會高雄榮民服務處亦函覆：抗告人乃該處所
    轄遺眷，符合97年度榮民遺眷三節慰問金發放類別對象第2
    類，慰問金額春節6,000 元及端午、中秋各3,000 元，視輔
    導會預算及名額及遺眷是否符合慰問類別而發放，並非固定
    給與等語。然高雄縣政府函稱：抗告人及其長女蘇羿嘉為該
    縣列冊之低收入戶，因蘇羿嘉就讀大學，每月可領取低收入
    戶高中職以上就學補助款，該筆款項每月均匯入抗告人郵局
    儲簿；原低收入戶高中職以上就學補助款每月核撥4,000 元
    ，而自97年7 月起內政部將補助款調增為5,000 元，該府自
    97年9 月調整撥款金額（97年10月10日入帳），而97年7 月
    至8 月調增補助之差額，共計2,000 元，另於97年10月11日
    入帳，分別有函文在卷可查（本院卷第30至34頁），足見，
    抗告人之長女於97年7 月1 日前每月有固定之就學補助4,00
    0 ，97年7 月1 日起，每月有固定補助5,000 元，抗告人主
    張就學補助逢寒暑假期間即停止云云，並無可採。抗告人平
    均每月收入有24,000元，其長女於97年7 月1 日前之平均每
    月收入4,000元，應可認定。
  (三)抗告人目前負債總額871,467 元。名下僅有汽車一部，現無
    工作，收入來源為租金及社會補助款項，有聲請人財產及收
    入狀況說明書、債權人清冊、財政部高雄市國稅局95年、96
    年度綜合所得稅各類所得資料清單、財政部高雄市國稅局財
    產歸屬資料清單、高雄縣政府函文在卷可憑，抗告人每月收
    入24,000元、其長女於97年7 月1 日前之每月收入4,000 元
    ，已如前述。抗告人主張長女撫養費6,000 元，因長女另有
    就學補助款4,000 元，是以，抗告人僅需支出撫養費2,000
    元，應可認定。抗告人之收入24,000元扣除應繳納之協商款
    10,740元後，剩下約13,000餘元，雖尚足以支應抗告人個人
    生活費9,660 元與長女之扶養費2,000 元。然抗告人於97年
    6 月、7 月間，因病住院增加支出4,180 元、1,520 元，抗
    告人及長女原本拮据之生活更形窘迫，抗告人主張其係因不
    可歸責於己之事由，致履行協議顯有重大困難，堪予採信。
    又參以，抗告人積欠永豐銀行之無擔保債務129,577 元，並
    未於95年間一併協商，抗告人之收入繳納協商款10,740元，
    支付生活費9,66 0元及撫養費2,000 元後，僅剩下1,600 元
    ，抗告人顯無法於履行清償協議之同時，一併清償積欠永豐
    銀行之債務，抗告人主張其有不能清償債務或有不能清償之
    虞之情形，應可認定。
四、綜上所述，抗告人係一般消費者，並未從事營業，有不能清
    償債務之情形。雖曾依無擔保債務協商機制與債權銀行達成
    協議，但因不可歸責於己之事由，致履行上開協議顯有重大
    困難，並已達不能清償債務或有不能清償之虞之程度。且未
    經法院裁定開始清算程序或宣告破產，又查無消費者債務清
    理條例第6 條第3 項、第8 條或第46條各款所定駁回更生聲
    請之事由存在，抗告人更生之聲請，核屬有據，應予准許。
    原審認定抗告人及其長女另有補助款項之收入，雖無不合，
    然抗告人於履行協議期間連續兩個月住院而增加支出，致履
    行協議顯有重大困難，又另有永豐銀行之無擔保債務需清償
    ，應有不能清償債務之情形，原審為審酌及此，駁回抗告人
    之聲請，尚有未恰。抗告人提起抗告，求予廢棄，為有理由
    。爰廢棄原裁定，並依同條例第45條第1 項、第16條第1項
    規定，准許抗告人更生之聲請，並命司法事務官進行本件更
    生程序。
五、依消費者債務清理條例第11條第2 項、第45條第1 項、第15
    條，民事訴訟法第495 條之1 第1 項、第450 條第1 項，裁
    定如主文。
中    華    民    國    98    年    8     月    31    日
                  民事第三庭    審判長法  官  朱玲瑤
                                      法  官  藍家慶
                                      法  官  陳宛榆
以上正本係照原本作成。
本裁定不得抗告。
本裁定已於民國九十八年八月三十一日公告。
中    華    民    國    98    年    8     月    31    日
                                      書記官  周耿瑩


司法院資訊處製作；財團法人民間司法改革基金會備份。
